【裁判字號】    94,訴,3323
【裁判日期】    950309
【裁判案由】    誣告
【裁判全文】
臺灣高雄地方法院刑事判決              94年度訴字第3323號
公  訴  人  臺灣高雄地方法院檢察署檢察官
被      告  乙○○
上列被告因誣告案件，經檢察官提起公訴（93年度偵字第21461
號），本院判決如下：
    主  文
乙○○無罪。
    理  由
一、公訴意旨略以：告訴人甲○○○及其子林天祥2 人所有之高
    雄縣岡山鎮○○里○○路116 巷31、32號房屋，與被告乙○
    ○所有之同巷28號住宅相鄰，其中31號與28號房屋為共同壁
    。被告於民國91年間因懷疑甲○○○及林天祥於89年5 、6
    月間，在共同牆壁內埋設輸水暗管，並在2 樓裝設洗臉盆，
    將水灌進其屋內，以此方式毀壞其所有之建築物，乃向臺灣
    高雄地方法院檢察署（下稱地檢署）對該2 人提出公共危險
    罪之刑事告訴。上揭案件案前經該里里長王瑞立會同被告及
    岡山鎮公所人員，於91年11月8 日至上述31號房屋勘查，確
    定並無告訴人所指情事，業經地檢署檢察官以91年偵字第21
    370 號為不起訴處分確定。詎乙○○已明知甲○○○及林天
    祥並無上揭犯罪行為，竟意圖該2 人受刑事處分，復於93年
    1 月18日，在高雄縣政府警察局岡山分局刑事組，就同一犯
    罪事實向康明志員警，對該2 人提出刑事告訴，因認被告涉
    犯刑法第169 條第1 項之誣告罪嫌。
二、按犯罪事實應依證據認定之，無證據不得認定犯罪事實；不
    能證明被告犯罪者，應諭知無罪之判決，刑事訴訟法第154
    條第2 項、第301 條第1 項分別定有明文。又犯罪事實之認
    定，應憑真實之證據，倘證據是否真實尚欠明確，自難以擬
    制推測之方法，為其判斷之基礎；而認定犯罪事實之證據係
    指足以認定被告確有犯罪行為之積極證據而言，該項證據自
    須適合於被告犯罪事實之認定，始得採為斷罪資料，最高法
    院著有53年臺上字第656 號、29年上字第3105判例可參。且
    刑事訴訟上證明之資料，無論其為直接或間接證據，均須達
    於通常一般之人均不致有所懷疑，而得確信其為真實之程度
    ，始得據為有罪之認定，若其關於被告是否犯罪之證明未能
    達此程度，而有合理懷疑之存在，致使無從形成有罪之確信
    ，根據「罪證有疑，利於被告」之證據法則，即不得遽為不
    利被告之認定，亦有最高法院76年臺上字第4986號判例可稽
    。
三、本件公訴人認被告乙○○涉犯誣告罪嫌，無非係以被告之供
    述、證人王瑞立之證述、地檢署91年偵字第21370 號及93年
    偵字第4804號不起訴處分書各1 份、高雄縣政府警察局岡山
    分局刑事組詢問筆錄1 份為其論據。惟訊據被告固不否認有
    於91年10月間，因認甲○○○、林天祥在高雄縣岡山鎮○○
    路116 巷31、32號房屋埋設暗管，涉有公共危險犯行而提出
    告訴，並經地檢署檢察官以91年度偵字第21370 號為不起訴
    之處分，其又曾於92年8 月29日向高雄縣岡山鎮調解委員會
    聲請調解，嗣因調解不成立，經調解委員會將調解案件移送
    地檢署，復曾於93年1 月18日前往高雄縣政府警察局岡山分
    局（下稱岡山分局）製作警詢筆錄，嗣經地檢署檢察官調查
    後，以93年度偵字第4804號為不起訴之處分之事情，惟堅決
    否認有何誣告犯行，辯稱：甲○○○及林天祥早於89年5 、
    6 月間即埋設暗管，93年度偵字第4804號不起訴處分書載稱
    甲○○○母子未安裝埋設暗管，與事實不符，伊認為現在那
    個暗管還在，又伊係因調解委員會依照鄉鎮市調解條例規定
    移送地檢署偵辦後，因檢察官不開庭，始具狀請求開庭，並
    至岡山分局製作筆錄，伊並未向警員提出告訴，亦未誣告甲
    ○○○及林天祥等語。經查：
  (一)告訴人甲○○○、林天祥母子2 人所有之高雄縣岡山鎮○○
    路116 巷31、32號房屋，與被告乙○○所有之同巷28號住宅
    相鄰，其中31號與28號房屋為共同壁，被告乙○○於民國91
    年間，因懷疑甲○○○及林天祥於89年5 、6 月間，在渠等
    之共同牆壁內埋設輸水暗管，並在2 樓裝設洗臉盆，將水灌
    進其屋內，以此方式毀壞其所有之建築物，乃向地檢署對該
    2 人提出公共危險罪之刑事告訴。嗣該案檢察官以甲○○○
    母子係住在高雄縣岡山鎮○○路5 巷23號、大莊路15號，而
    高雄縣岡山鎮○○路116 巷31、32號房屋則屬空屋等情，已
    據證人朱清煌證述無訛，且為被告乙○○所是認，又水管並
    無漏水情事，亦有現場照片附卷可稽，認甲○○○所辯應堪
    採信，於91年10月29日以91年度偵字第21370 號為不起訴之
    處分，此有上開不起訴處分書1紙在卷可稽。
  (二)又上揭案件經檢察官為不起訴處分後，被告乙○○又於同月
    31日，向高雄縣岡山鎮公所檢舉案外人林天祥有裝設輸水暗
    管將水灌入其住宅之行為，嗣經該所訂於91年11月8 日派員
    會同該里（即岡山鎮台上里）里長至現場勘查，此有高雄縣
    岡山鎮公所91年11月4 日岡山鎮岡鎮字第091022517 號函1
    紙在卷可參。又被告係於91年11月8 日會同台上里里長王瑞
    立及鎮公所人員龔安民至前開31號房屋查勘之情，亦據證人
    龔安民結證在卷。被告既係於檢察官為前開不起訴處分後，
    始具函向高雄縣岡山鎮公所檢舉，並在該所函復後，始於91
    年11月8 日會同該里里長王瑞立及岡山鎮公所人員龔安民前
    至上述31號房屋勘查，有如前述，則縱使勘查結果未能發現
    有被告所指之情事，惟上開不起訴處分書既已製作在先，顯
    非係據會勘結果而為不起訴處分至明。故檢察官於本件起訴
    書上載稱：上揭案件案件前經該里里長王瑞立會同乙○○及
    岡山鎮公所人員，於91年11月8 日至上述31號房屋勘查，確
    定並無告訴人所指情事，經地檢署檢察官以91年度偵字第21
    370 號為不起訴處分確定等語，所為認定顯屬有誤。
  (三)又被告前曾於90年2 月22日就其住家疑似遭受隔鄰埋設暗管
    乙案，向岡山鎮公所陳情，經該所函請該鎮台上里協助被告
    辦理調解，此有該所90年3 月7 日90岡鎮民字第3891號函1
    紙在卷可稽（見92年度發查字第5578號在卷第11頁）；且據
    高雄縣政府函復被告有關檢舉案件係屬私權糾紛，應循司法
    程序解決，此有該府92年1 月7 日以府建管字第0920001091
    號函在卷可考（見本院卷第57頁），是被告遂於同年8 月29
    日向高雄縣岡山鎮調解委員會，聲請與對造人王瑞立、林天
    祥、甲○○○就毀損案件調解，嗣於同年9 月18日因林天祥
    、甲○○○未到場，且王瑞立陳明有當事人不適格之情，而
    調解不成立，高雄縣岡山鎮調解委員會乃依鄉鎮市調解條例
    之規定將該調解委員會92年8 月29日岡鎮調委字第372 號毀
    損文書等事件有關文件影本，函請地檢署辦理，此亦有高雄
    縣岡山鎮公所92年9 月26日岡鎮行字第092002 0677 號函1
    紙在卷可稽（見本院卷第60頁），復經地檢署以92年度發查
    字第5578號發交司法警察調查並函知被告（見本院卷第61頁
    ）；嗣被告因司法警察遲未詢問被告上開調解事項之相關事
    宜，被告乃於92年10月29日及92年11月14日分別具狀聲請地
    檢署檢察官就前開調解委員會移送之調解案件予以開庭，此
    有被告所具聲請開庭偵查狀及開庭偵查狀各1 份在卷可查（
    見93年度偵字第4804號卷第24頁至第29頁）。而高雄縣政府
    警察局岡山分局就地檢署發交之事項，則於93年1 月18日通
    知被告到局說明，由康明志警員對被告就前開所具之聲請開
    庭偵查狀內容詢問，並製作警詢筆錄1 份，此亦有該移送書
    1份存卷可參（見岡警刑移字第09300000471 號卷第1 至3頁
    ）。基上公文及被告書狀足見，被告向康志明警員陳述所製
    作之警詢筆錄僅係針對調解事件內容及被告聲請開庭意旨予
    以詢問，被告亦僅係針對所詢事項一一陳明，並非其另對告
    訴人甲○○○、林天祥提出公共危險之告訴甚明。
  (四)按刑法第169 條所稱「誣告」，乃係指「以犯人明知所訴虛
    偽為構成要件，若誤認有此事實，或以為有此嫌疑，自不得
    遽指為誣告」、「以告訴人所訴被訴人之事實必須完全出於
    虛構為要件，若有出於誤會或懷疑有此事實而為申告，以致
    不能證明其所訴之事實為真實，縱被訴人不負刑責，而告訴
    人本缺乏誣告之故意，亦難成立誣告罪名」、「誣告罪之成
    立，以意圖他人受刑事處分虛構事實而向該管公務員申告為
    其要件，故其所訴事實，雖不能證明係屬實在，而在積極方
    面尚無證據證明其確係故意虛構者，仍不能遽以誣告罪論處
    。」，最高法院著有20年上字第717 號、44年台上字第892
    號、46年台上字第927 號判例可考。又所謂虛偽，係指明知
    無此事實故意捏造而言，若告訴人誤認有此事實或以為有此
    嫌疑，自不得指為虛偽，即難科以本罪。是所謂虛構事實，
    係指明知無此事實，而故意捏造而言，若出於誤信、誤解、
    誤認或懷疑有此事實，或對於其事實誇大其詞，其目的在求
    判明是非曲直，均不得謂為誣告。查證人董連添曾任高雄縣
    岡山鎮台上里里長，而於91年8 月1 日卸任之前，伊曾進入
    林天祥所有而與被告相連之該棟房屋查看，查看結果發現該
    房屋無人居住，而洗臉盆下面之排水管已鋸掉，水錶也已經
    關掉。而伊於下雨天進入被告住處查看結果，情形則係下雨
    時被告家中樓梯附近會滲水等情，亦據證人董連添於偵查中
    結證在卷（見93年度偵字第4804號卷第21頁），顯見被告主
    張其家中有漏水情事，應屬事實。而被告因之懷疑係與其相
    鄰之屋主即甲○○○、林天祥埋設暗管導致漏水情事，雖未
    必真實正確，然究難謂全然無據。況衡以其歷次向岡山鎮公
    所及高雄縣政府建設局陳情均無法妥適解決漏水情形，而岡
    山鎮公所又僅以書函表示敬請協助里民乙○○調解，嗣被告
    聲請調解後，又因甲○○○及林天祥均未出席調解委員會而
    調解不成立，由調解委員會依鄉鎮市調解條例第28條移送地
    檢署，被告始具狀向地檢署請求開庭，並配合發交司法警察
    而應詢，已如前述，堪認其目的僅在求判明是非曲直，並依
    法應訴，並非對甲○○○及林天祥另提告訴。
四、綜上所述，被告前開住處既確有漏水情事，且其既係因甲○
    ○○、林天祥所有之房屋與其住家相鄰，而懷疑其家中漏水
    可能係甲○○○、林天祥埋設暗管所致，又其之所以於93年
    1 月18日至岡山分局應訊，係因警察通知前往，並非其主動
    表明任何告訴之意，則依諸前開判例意旨所示，被告雖不能
    證明其所指陳之情事為真，然亦不得遽謂其必有誣告之故意
    。此外，檢察官復未提出其他積極證據，用以證明被告於明
    知甲○○○、林天祥2 人，於經檢察官就被告告訴渠等公共
    危險案件為不起訴處分後，有何再度虛構事實而向偵查機關
    提告之行為，犯罪不能證明，自應為被告無罪判決之諭知。
據上論斷，應依刑事訴訟法第301 條第1 項，判決如主文。
本案經檢察官丙○○到庭執行職務。
中    華    民    國    95    年    3   月    9      日
                  刑事第十庭  審判長法  官  徐美麗
                                    法  官  莊珮吟
                                    法  官  楊淑珍
以上正本證明與原本無異。
如不服本判決，應於判決送達後10日內，向本院提出上訴狀。
中    華    民    國    95    年    3   月    9      日
                                    書記官  林秀敏


司法院資訊處製作；財團法人民間司法改革基金會備份。
